ACORDAO-COMPLETO-2538904

ACÓRDÃO 3593/2022 ATA 24/2022 - SEGUNDA CÂMARA

VISTOS, relatados e discutidos estes autos referentes à Tomada de Contas Especial instaurada pelo Ministério do Turismo em razão da não comprovação da regular aplicação dos recursos repassados por meio do Convênio 54001257200700579 (Siafi 598654) , firmado com o Ministério do Turismo, tendo como objeto a "implantação da 1ª etapa do sistema de esgotamento sanitário de Porto Belo - SC";
ACORDAM os Ministros do Tribunal de Contas da União, reunidos em Sessão da 2ª Câmara, ante as razões expostas pelo relator, em:
9.1. considerar revel o responsável Albert Stadler (XXX.057.469-XX) , para todos os efeitos;
9.2. com fulcro nos arts. 1º, inciso I; 16, inciso III, alíneas "b" e "c"; 19, caput; e 23, da Lei 8.443/1992, julgar irregulares as contas de Albert Stadler (XXX.057.469-XX) e condená-lo ao pagamento das quantias especificadas a seguir, atualizadas monetariamente e acrescidas dos juros de mora, calculados a partir das datas indicadas, até a data da efetiva quitação, fixando-lhe o prazo de 15 (quinze) dias, a contar da notificação do presente acórdão, para que comprove, perante o Tribunal, o recolhimento do débito ao Tesouro Nacional, nos termos do art. 214, inciso III, alínea "a", do Regimento Interno do TCU;
	Data de ocorrência
	Valor histórico (R$ 1,00) 

	9/7/2008
	3.392.331,97

	9/7/2008
	3.392.331,98

	10/5/2011
	2.000.000,00

Valor atualizado do débito (com juros) em 9/11/2021: R$ 23.649.803,62.
9.3. aplicar ao responsável Albert Stadler (XXX.057.469-XX) a multa prevista no art. 57 da Lei 8.443/1992, c/c o art. 267 do Regimento Interno/TCU, no valor de R$ 100.000,00 (cem mil reais) , fixando-lhe o prazo de quinze dias, a contar da notificação, para que comprove, perante o Tribunal (art. 214, inciso III, alínea "a", do Regimento Interno/TCU) , o recolhimento da dívida aos cofres do Tesouro Nacional, atualizada monetariamente desde a data do presente acórdão até a do efetivo recolhimento, se for paga após o vencimento, na forma da legislação em vigor;
9.4. autorizar, desde logo, a cobrança judicial das dívidas, caso não atendidas as notificações, nos termos do art. 28, inciso II, da Lei 8.443/1992;
9.5. autorizar o pagamento parcelado da dívida, se requerido, em até 36 (trinta e seis) parcelas mensais e consecutivas, nos termos do art. 26 da Lei 8.443/1992, c/c o art. 217 do Regimento Interno/TCU, fixando o vencimento da primeira parcela em quinze dias, a contar do recebimento da notificação do acórdão, e o das demais a cada trinta dias, devendo incidir sobre cada parcela os respectivos encargos, na forma prevista na legislação em vigor;
9.6. alertar o responsável de que a falta de comprovação do recolhimento de qualquer parcela importará no vencimento antecipado do saldo devedor, nos termos do § 2º do art. 217 do Regimento Interno/TCU;
9.7. remeter cópia da presente deliberação à Procuradoria Regional da República no Estado de Santa Catarina/SC, para as providências cabíveis, nos termos do § 7º, in fine, do art. 209 do Regimento Interno/TCU.

TCE instaurada pelo MINISTÉRIO DO TURISMO em razão de não comprovação da regular aplicação dos recursos repassados pela União, Convênio 54001257200700579, firmado com o/a MINISTÉRIO DO TURISMO, Siafi/Siconv 598654, que teve como objeto "IMPLANTACAO DA 1ª ETAPA DO SISTEMA DEESGOTAMENTO SANITARIO DE PORTO BELO/SC.

Segunda Câmara

Município de Porto Belo/SC.

3. Interessado/Responsável: 
3.1. Interessado: Ministério do Turismo.
3.2. Responsável: Albert Stadler (XXX.057.469-XX)

13.1. Ministros presentes: Bruno Dantas (Presidente), Augusto Nardes e Aroldo Cedraz (Relator).
13.2. Ministro-Substituto presente: André Luís de Carvalho.

ACORDAO-COMPLETO-2552871

Acórdão de Relação 6286/2022 - Segunda Câmara

Acórdão de Relação

AROLDO CEDRAZ

Adoto como Relatório a instrução de mérito elaborada no âmbito da unidade técnica responsável pela análise do processo (peça 300) , cuja proposta de encaminhamento contou com a anuência do corpo diretivo da SecexTCE (peças 301/302) , bem como do representante do Ministério Público junto ao TCU (peça 303) :
INTRODUÇÃO
Cuidam os autos de tomada de contas especial instaurada pelo Ministério do Turismo, em desfavor de Albert Stadler (CPF: XXX.057.469-XX) , em razão de não comprovação da regular aplicação dos recursos repassados por meio do Convênio 54001257200700579, registro Siafi 598654, (peça 22) firmado entre o Ministério do Turismo e município de Porto Belo - SC, e que tinha por objeto a "implantação da 1ª etapa do sistema de esgotamento sanitário de Porto Belo - SC".
HISTÓRICO
Em 7/3/2018, com fundamento na IN/TCU 71/2012, alterada pela IN/TCU 76/2016 e DN/TCU 155/2016, o dirigente da instituição Ministério do Turismo autorizou a instauração da tomada de contas especial (peça 263) . O processo foi registrado no sistema e-TCE com o número 3137/2019.
Conforme previsto no Plano e Trabalho de peça 94, o Convênio 54001257200700579, registro Siafi 598654, foi firmado no valor de R$ 17.553.839,21, sendo R$ 16.953.839,21 à conta do concedente e R$ 600.000,00 referentes à contrapartida do convenente. Teve vigência de 20/12/2007 a 29/12/2012, com prazo para apresentação da prestação de contas em 27/2/2013. Os repasses efetivos da União totalizaram R$ 8.784.663,95 (peças 25 e 113) .
A prestação de contas e complementações enviadas foram analisadas por meio dos documentos constantes nas peças 110, 135, 160, 164, 167 e 199.
O fundamento para a instauração da Tomada de Contas Especial, conforme consignado na matriz de responsabilização elaborada pelo tomador de contas, foi a constatação da seguinte irregularidade: 
Ausência de funcionalidade do objeto, em face da não consecução dos objetivos pactuados no convênio descrito como "OBJETO: IMPLANTACAO DA 1ª ETAPA DO SISTEMA DE ESGOTAMENTO SANITARIO DE PORTO BELO - SC.", tendo em vista execução com falhas técnicas e/ou de qualidade, sem aproveitamento útil da parcela executada, não gerando, portanto, o benefício social esperado.
O responsável arrolado na fase interna foi devidamente comunicado e, diante da ausência de justificativas suficientes para elidir a irregularidade e da não devolução dos recursos, instaurou-se a tomada de contas especial.
No relatório (peça 272) , o tomador de contas concluiu que o prejuízo importaria no valor original de R$ 8.784.663,95, imputando-se a responsabilidade a Albert Stadler, Ex-prefeito de Porto Belo - SC, no período de 1/1/2009 a 31/12/2012, na condição de gestor dos recursos. 
Em 15/1/2020, a Controladoria-Geral da União emitiu o relatório de auditoria (peça 274) , em concordância com o relatório do tomador de contas. O certificado de auditoria e o parecer do dirigente do órgão de controle interno concluíram pela irregularidade das presentes contas (peças 275 e 276) .
Em 24/1/2020, o ministro responsável pela área atestou haver tomado conhecimento das conclusões contidas no relatório e certificado de auditoria, bem como do parecer conclusivo do dirigente do órgão de controle interno, manifestando-se pela irregularidade das contas, e determinou o encaminhamento do processo ao Tribunal de Contas da União (peça 277) .
Na instrução inicial (peça 281) , analisando-se os documentos nos autos, concluiu-se pela necessidade de realização de citação para a seguinte irregularidade: 
Irregularidade 1: ausência de funcionalidade do objeto, em face da não consecução dos objetivos pactuados no convênio descrito como "objeto: implantação da 1ª etapa do sistema de esgotamento sanitário de Porto Belo - SC", tendo em vista inexecução parcial e execução com falhas técnicas e/ou de qualidade, sem aproveitamento útil da parcela executada, não gerando, portanto, o benefício social esperado.
Evidências da irregularidade: documentos técnicos presentes nas peças 70, 71, 72, 73, 74, 75, 76, 77, 78, 79, 80, 81, 82, 83, 84, 85 e 199.
Normas infringidas: art. 37, caput, c/c o art. 70, parágrafo único, da Constituição da República Federativa do Brasil; art. 93 do Decreto-lei 200/1967; art. 66 do Decreto 93.872/1986, Constituição Federal Brasileira, Portaria Interministerial 424/2016, Decreto-Lei 200/1967, Lei 8666/1993, Termo de Convênio, IN 76/2016.
	Débitos relacionados ao responsável Albert Stadler (CPF: XXX.057.469-XX) :
	Data de ocorrência
	Valor histórico (R$ 1,00) 

	9/7/2008
	3.392.331,97

	9/7/2008
	3.392.331,98

	10/5/2011
	2.000.000,00

Cofre credor: Tesouro Nacional.
Responsável: Albert Stadler (CPF: XXX.057.469-XX) .
Conduta: realizar pagamento por serviços executados com falhas técnicas e/ou de qualidade com relação ao objeto do instrumento em questão.
Nexo de causalidade: o pagamento por serviços executados com falhas técnicas e/ou de qualidade do objeto do instrumento em questão, acarretou a ausência do benefício social esperado, resultando em dano ao erário.
Culpabilidade: não há excludentes de ilicitude, de culpabilidade e de punibilidade; é razoável supor que o responsável tinha consciência da ilicitude de sua conduta; era exigível conduta diversa da praticada, qual seja, efetuar pagamento dos serviços somente após a sua execução conforme especificações previstas no instrumento. 
 Encaminhamento: citação.
Irregularidade 2: não comprovação da boa e regular aplicação dos recursos do Convênio 579/2007, em face da ausência parcial de documentação da prestação de contas e de divergências e/ou falta de informações nos boletins de medições e notas fiscais sobre os serviços executados e respectivos valores.
	Conduta: não comprovar a boa e regular aplicação dos recursos do Convênio 579/2007 em face da ausência parcial de documentação da prestação de contas e de divergências e/ou falta de informações nos boletins de medições e notas fiscais sobre os serviços executados e respectivos valores.
	Nexo de causalidade: a não comprovação da boa e regular aplicação dos recursos do Convênio 579/2007, acarretou a ausência do benefício social esperado, resultando em dano ao erário.
	Culpabilidade: não há excludentes de ilicitude, de culpabilidade e de punibilidade; é razoável supor que o responsável tinha consciência da ilicitude de sua conduta; era exigível conduta diversa da praticada, qual seja, efetuar pagamento dos serviços somente após a sua execução conforme especificações previstas no instrumento.
Além disso, foi promovida diligência ao Ministério do Turismo, para que:
i) encaminhe cópia da prestação de contas do Convênio 579/2007 (Siafi 598654) , incluindo extratos bancários;
ii) apresente análise financeira da prestação de contas do Convênio 579/2007, envolvendo avaliação da movimentação dos recursos na conta específica, incluindo o uso dos rendimentos financeiros, e o nexo causal entre tal movimentação e as despesas declaradas;
	iii) encaminhe planilhas de apuração dos seguintes débitos informados no Parecer Técnico 004/2016/CGAS/DIETU/SNETur/MRtur, de 31/3/2016, detalhando cada item de serviço inexecutado ou executado com falha técnica e/ou de qualidade, os preços unitários e respectivas datas de pagamento:
	iii.1) R$ 110.644,50 - referente ao canteiro de obras;
	iii.2) R$ 579.000,42 - refere-se ao saldo relatado no Relatório de Execução de Receitas e Despesas;
	iii.3) glosa do item referente à travessia em ponte ente a EE02 e a EE03;
	iii.4) glosa dos itens Programa de Controle Ambiental e Projeto Executivo.
Em cumprimento ao pronunciamento da unidade (peça 283) , foi efetuada citação do responsável, nos moldes adiante:
 Albert Stadler - promovida a citação do responsável, conforme delineado adiante:
	Comunicação: Ofício 8071/2021 - Seproc (peça 288) 
Data da Expedição: 17/3/2021
Data da Ciência: não houve (Não procurado) (peças 289 e 291) 
Observação: Ofício enviado para o endereço do responsável, conforme pesquisa na base de dados no sistema da Receita Federal, custodiada pelo TCU.
	
	Comunicação: Ofício 18982/2021 - Seproc (peça 292) 
Data da Expedição: 13/5/2021
Data da Ciência: não houve (Ausente) (peça 294) 
Observação: Ofício enviado para o endereço do responsável, conforme pesquisa na base de dados no sistema da Receita Federal, custodiada pelo TCU.
	
	Comunicação: Edital 1011/2021 - Seproc (peça 297) 
Data da Publicação: 20/8/2021
Fim do prazo para a defesa: 7/9/2021
	
Conforme Despacho de Conclusão das Comunicações Processuais (peça 299) , as providências inerentes às comunicações processuais foram concluídas. 
Transcorrido o prazo regimental, o responsável Albert Stadler permaneceu silente, devendo ser considerado revel, nos termos do art. 12, § 3º, da Lei 8.443/1992.
ANÁLISE DOS PRESSUPOSTOS DE PROCEDIBILIDADE DA IN/TCU 71/2012
Avaliação de Viabilidade do Exercício do Contraditório e Ampla Defesa
Verifica-se que não houve o transcurso de mais de dez anos desde o fato gerador sem que tenha havido a notificação do responsável pela autoridade administrativa federal competente (art. 6º, inciso II, c/c art. 19 da IN/TCU 71/2012, modificada pela IN/TCU 76/2016) , uma vez que o fato gerador da irregularidade sancionada ocorreu em 10/5/2011, e o responsável foi notificado sobre a irregularidade pela autoridade administrativa competente conforme abaixo:
Albert Stadler, por meio do ofício acostado à peça 241, recebido em 4/7/2017, conforme AR (peça 244) .
Valor de Constituição da TCE 	
Verifica-se, ainda, que o valor atualizado do débito apurado (sem juros) em 1/1/2017 é de R$ 14.343.133,62, portanto superior ao limite mínimo de R$ 100.000,00, na forma estabelecida conforme os arts. 6º, inciso I, e 19 da IN/TCU 71/2012, modificada pela IN/TCU 76/2016. 
OUTROS PROCESSOS/DÉBITOS NOS SISTEMAS DO TCU COM OS MESMOS RESPONSÁVEIS
Informa-se que não foi encontrado débito imputável ao responsável em outros processos no Tribunal.
A tomada de contas especial está, assim, devidamente constituída e em condição de ser instruída.
EXAME TÉCNICO
Da validade das notificações:
Preliminarmente, cumpre tecer breves considerações sobre a forma como são realizadas as comunicações processuais no TCU. A esse respeito, destacam-se o art. 179, do Regimento Interno do TCU (Resolução 155, de 4/12/2002) e o art. 4º, inciso III, § 1º, da Resolução TCU 170, de 30 de junho de 2004, in verbis:
Art. 179. A citação, a audiência ou a notificação, bem como a comunicação de diligência, farse-ão:
I - mediante ciência da parte, efetivada por servidor designado, por meio eletrônico, fac-símile, telegrama ou qualquer outra forma, desde que fique confirmada inequivocamente a entrega da comunicação ao destinatário;
II - mediante carta registrada, com aviso de recebimento que comprove a entrega no endereço do destinatário;
III - por edital publicado no Diário Oficial da União, quando o seu destinatário não for localizado
 (...) 
Art. 3º As comunicações serão dirigidas ao responsável, ou ao interessado, ou ao dirigente de órgão ou entidade, ou ao representante legal ou ao procurador constituído nos autos, com poderes expressos no mandato para esse fim, por meio de:
I - correio eletrônico, fac-símile ou telegrama;
II - servidor designado;
III - carta registrada, com aviso de recebimento;
IV - edital publicado no Diário Oficial da União, quando o seu destinatário não for localizado, nas hipóteses em que seja necessário o exercício de defesa.
Art. 4º. Consideram-se entregues as comunicações:
I - efetivadas conforme disposto nos incisos I e II do artigo anterior, mediante confirmação da ciência do destinatário;
II - realizadas na forma prevista no inciso III do artigo anterior, com o retorno do aviso de recebimento, entregue comprovadamente no endereço do destinatário;
III - na data de publicação do edital no Diário Oficial da União, quando realizadas na forma prevista no inciso IV do artigo anterior.
§ 1º O endereço do destinatário deverá ser previamente confirmado mediante consulta aos sistemas disponíveis ao Tribunal ou a outros meios de informação, a qual deverá ser juntada ao respectivo processo.
 (...) 
Bem se vê, portanto, que a validade da citação via postal não depende de que o aviso de recebimento seja assinado pelo próprio destinatário da comunicação, o que dispensa, no caso em tela, a entrega do AR em "mãos próprias". A exigência da norma é no sentido de o Tribunal verificar se a correspondência foi entregue no endereço correto, residindo aqui a necessidade de certeza inequívoca. 
Não é outra a orientação da jurisprudência do TCU, conforme se verifica dos julgados a seguir transcritos:
São válidas as comunicações processuais entregues, mediante carta registrada, no endereço correto do responsável, não havendo necessidade de que o recebimento seja feito por ele próprio (Acórdão 3648/2013-TCU-Segunda Câmara, Relator Min. José Jorge) ;
É prescindível a entrega pessoal das comunicações pelo TCU, razão pela qual não há necessidade de que o aviso de recebimento seja assinado pelo próprio destinatário. Entregandose a correspondência no endereço correto do destinatário, presume-se o recebimento da citação. (Acórdão 1019/2008-TCU-Plenário, Relator Min. Benjamin Zymler) ;
As comunicações do TCU, inclusive as citações, deverão ser realizadas mediante Aviso de Recebimento - AR, via Empresa Brasileira de Correios e Telégrafos, bastando para sua validade que se demonstre que a correspondência foi entregue no endereço correto. (Acórdão 1526/2007-TCU-Plenário, Relator Min. Aroldo Cedraz) .
A validade do critério de comunicação processual do TCU foi referendada pelo Supremo Tribunal Federal, nos termos do julgamento do MS-AgR 25.816/DF, por meio do qual se afirmou a desnecessidade da ciência pessoal do interessado, entendendo-se suficiente a comprovação da entrega do "AR" no endereço do destinatário:
Ementa: agravo regimental. Mandado de segurança. Desnecessidade de intimação pessoal das decisões do tribunal de contas da união. art. 179 do regimento interno do TCU. Intimação do ato impugnado por carta registrada, iniciado o prazo do art. 18 da lei nº 1.533/51 da data constante do aviso de recebimento. Decadência reconhecida. Agravo improvido.
O envio de carta registrada com aviso de recebimento está expressamente enumerado entre os meios de comunicação de que dispõe o Tribunal de Contas da União para proceder às suas intimações.
O inciso II do art. 179 do Regimento Interno do TCU é claro ao exigir apenas a comprovação da entrega no endereço do destinatário, bastando o aviso de recebimento simples. 
Da revelia do responsável Albert Stadler
No caso vertente, a citação do responsável (Albert Stadler) se deu em endereços provenientes de pesquisas de endereços realizadas pelo TCU (vide parágrafos acima) , porquanto, devido ao insucesso de realizar a citação em endereços constantes na base de dados da Receita custodiada pelo TCU (peça 295) , buscou-se a notificação em endereços provenientes das bases de dados públicas custodiadas pelo TCU (TSE e Renach - peça 296) e das bases de dados do próprio TCU. A entrega dos ofícios citatórios nesses endereços não ficou comprovada, razão pela qual se promoveu a notificação por edital publicado no Diário Oficial da União (peça 297) 
 Importante destacar que, antes de promover a citação por edital, para assegurar a ampla defesa, buscaram-se outros meios possíveis para localizar e citar o responsável, nos limites da razoabilidade, fazendo juntar aos autos informação comprobatória dos diferentes meios experimentados que restaram frustrados, tal como se demonstrou no item anterior da presente instrução (Acórdão 4851/2017-TCU-Primeira Câmara, Relator Min. Augusto Sherman) .
 Nos processos do TCU, a revelia não leva à presunção de que seriam verdadeiras todas as imputações levantadas contra os responsáveis, diferentemente do que ocorre no processo civil, em que a revelia do réu opera a presunção da verdade dos fatos narrados pelo autor (Acórdão 1009/2018-TCU-Plenário, Relator Min. Bruno Dantas; 2369/2013 - TCU - Plenário, Relator Min. Benjamin Zymler e 2449/2013 - TCU - Plenário, Relator Min. Benjamin Zymler) . Dessa forma, a avaliação da responsabilidade do agente não pode prescindir da prova existente no processo ou para ele carreada. 
 Ao não apresentar sua defesa, o responsável deixou de produzir prova da regular aplicação dos recursos sob sua responsabilidade, em afronta às normas que impõem aos gestores públicos a obrigação legal de, sempre que demandados pelos órgãos de controle, apresentar os documentos que demonstrem a correta utilização das verbas públicas, a exemplo do contido no art. 93 do Decreto-Lei 200/1967: "Quem quer que utilize dinheiros públicos terá de justificar seu bom e regular emprego na conformidade das leis, regulamentos e normas emanadas das autoridades administrativas competentes." 
 Mesmo as alegações de defesa não sendo apresentadas, considerando o princípio da verdade real que rege esta Corte, procurou-se buscar, em manifestações do responsável na fase interna desta Tomada de Contas Especial, se havia algum argumento que pudesse ser aproveitado a seu favor. 
Os argumentos apresentados na fase interna (peças 1, 29, 30, 42, 48, 50, 51, 63, 66, 92, 93, 95, 98, 116, 132, 138, 139, 140, 163, 166, 170, 171, 187, 191, 192, 195, 218, 237, 245, 246, 252, 253, 258 e 262) não elidem as irregularidades apontadas.
Fundamentação do débito
O Parecer Técnico 083/2012 (peça 135) recomendou suspender a liberação dos recursos pendentes até que a convenente apresentasse documentação necessária ao saneamento de pendências listadas naquele parecer. Assim, a liberação dos R$ 8.784.663,95 ocorreu nestas datas:
	OB
	Valor (R$ 1,00) 
	Data

	OB900557
	3.392.331,97
	4/7/2008

	OB900558
	3.392.331,97
	4/7/2008

	OB800047
	2.000.000,00
	13/4/2011

Estas foram as principais pendências apontadas no referido parecer 083/2012 (peça 135) para suspensão dos repasses e que teriam impossibilitado conhecer a composição de todos os itens de serviços da planilha orçamentária final contratada, bem como aferir as quantidades executadas e a comprovação da boa e regular aplicação dos recursos:
	a) ausência do Termo de Referência para elaboração do Projeto Executivo e Programa de Controle Ambiental, iniciando-se as campanhas sem aprovação por parte da área técnica do MTur;
	b) ausência do detalhamento dos materiais, mãos-de-obra e equipamentos necessários à execução da "consultoria para supervisão/gerenciamento dos trabalhos" acrescida ao plano de trabalho. Além disso, a empresa contratada para executar tal fiscalização foi a autora do levantamento topográfico;
	c) ausência das composições dos itens que compõem a planilha orçamentária;
	d) ausência dos boletins de medição, diários de obra e os relatórios fotográficos assinados pela Convenente e pela fiscalização;
	e) omissão do laudo técnico embasado do órgão ambiental justificando as dificuldades de licenciamento do projeto original e as análises técnicas da vazão dos corpos receptores, tanto do originalmente escolhido como do atual corpo receptor sugerido devido ao novo projeto;
	f) ausência de justificativa da composição do BDI, eis que a Convenente praticou uma taxa de 30,17%, sendo que, para obras de saneamento básico de R$ 1.500.000,00 a R$ 75.000.000,00, o BDI mínimo e máximo aceito pela jurisprudência são de 23,0% e 29,4%, respectivamente;
	g) não apresentação de nova planilha orçamentária com os dados ajustados e compatíveis com a planilha licitada. Ademais, alguns itens da planilha orçamentária trazem como unidades de medida "verba", "global" e "mês", infringindo o princípio da transparência e impedindo o exercício do controle;
	h) ausência de justificativas técnicas para o aumento do valor da rede coletora sem alteração na quantidade a ser executada.
 Ainda consoante o parecer técnico 83/2012 (peça 135) , as metas da planilha final do contrato são estas, com seus valores contratados:
	 Meta
	Unidade
	Quantidade
	Valor (R$ 1,00) 

	Ligações domiciliares
	un
	1.200
	442.690,81

	Rede coletora
	m
	19.937
	4.889.711,30

	Estações de recalque
	un
	5
	1.198.665,35

	Emissário de recalque
	m
		
	Estação de tratamento
	un
	1
	6.316.244,26

	Emissário final de efluente tratado
	un
	2.780
	757.994,77

	Canteiro de obras
	un
	1
	388.153,68

	Programa de controle ambiental
	un
	1
	249.926,40

	Projeto executivo do sistema
	un
	1
	221.289,00

	Desapropriação
			
	Emissários a montante da ETE
	m
	11.528,09
	2.096.195,81

	Sistema de desinfecção
	global
	1
	139.777,83

	Consultoria para gerenciamento
	global
	1
	853.200,00

	Total
			17.553.839,21

Naquela mesma data (30/3/2012) , foi editado o relatório de vistoria 009/2012 (peça 136) , que, considerando as pendências retro citadas e tomando como base a percepção in loco, os registros fotográficos e a documentação disponível no momento da visita, apurou a execução de 52,70% do objeto conveniado, consubstanciado nestas constatações:
3.2.1.2 Rede coletora
 (...) 
Além disso, cabe explicações quanto à presença de líquidos na rede coletora, conforme figura 8, principalmente a foto da direita.
 (...) 
3.2.1.3 Estação de Recalque (EE) 
 (...) 
Além disso, não foram constatados os seguintes itens: (a) instalação de painel elétrico coberto e alimentação elétrica dos motores; (b) instalação de monta carga com capacidade de 300 a 1000kg; (c) instalação de respiro diâmetro 150mm; (d) entrada de água; (e) entrada de energia e quadro de medição; (f) instalação de cesto metálico, em aço INOX; (g) instalação de correntes em aço INOX; (h) cesto em aço INOX para coleta dos sólidos, com guias e corrente; (i) tampa PRFV 64x64 - poço de visita; (j) tampa PRFV 74x70 - poço de sucção; (l) guarda corpo em aço e (m) medidor de vazão ultrasônico. Em relação aos serviços de paisagismo, constatou-se apenas o plantio de mudas de grama, conforme figuras 12, 16 e 19, sendo o custo do serviço executado incompatível com o valor aprovado na última planilha orçamentária. Outro ponto observado foi a execução do muro de fechamento com tijolo cerâmico de 08 (oito) furos e não com alvenaria de bloco de concreto e utilização de concreto estrutural como informado na planilha orçamentária. Ainda, observou-se a falta de vedação apropriada nos poços de visita e de sucção, conforme figuras 13 e 19.
 (...) 
3.2.1.4 Emissários a montante da ETE
 (...) 
Ainda, observou-se que não existe travessia em ponte ente a EE02 e a EE03, conforme item descriminado na planilha orçamentária aprovada. Recomenda-se a glosa desse item.
 (...) 
3.2.1.5 Emissário de Recalque Afluente de Esgotos - EE04 (Vila Nova) - ETE
 (...) 
Durante a vistoria verificou-se que ainda não havia iniciada a obra referente ao cruzamento de rodovia por método não destrutivo. Além disso, não foi possível verificar in loco os serviços referentes à remoção de pavimentação asfáltica; à remoção de pavimentação asfáltica com base de pedra irregular, paralelepípedo ou lajota; ao corte de pavimentação asfáltica com espessura até 0,10m; à execução de sub-base em brita graduada; à execução de imprimação ligante; à execução de capa em concreto asfáltico e ao revestimento em saibro.
 (...) 
3.2.1.7 Canteiro de Obras. 
 (...) 
Durante a vistoria constatou-se que a construção do canteiro de obra é antiga e que a parte em alvenaria, aparentemente, já existia, confrontando com a planilha orçamentária aprovada. Além disso, as instalações do canteiro não atendam as normas de higiene e segurança de trabalho de acordo com a NR 18. 
Ainda, a unidade do item canteiro de obras constante na última planilha orçamentária aprovada apresenta rubrica que impossibilita a mensuração do custo unitário dos produtos, contrariando o disposto nos Arts. 6°, IX, "f', e 7°, § 2°, II, e § 4°, da Lei n.° 8.666/93. Foi verificado também que as instalações do canteiro de obra apresentam custos incompatíveis com o valor informado na planilha orçamentária aprovada. Observou-se também a ausência da placa de obra do agente financiador, conforme descrito no orçamento, e que a placa da obra existente se encontra fora dos padrões recomendado pelo Governo Federal. 
Cabe, assim, a Convenente abrir a composição do item canteiro de obra e comprovar a sua construção.
 (...) 
3.2.1.8 Programa de Controle Ambiental
Conforme o Relatório de Vistoria n° 002-CG/CGPR-II/DPRDT/SNPDT/MTur/2011, de 01/02/2011, o programa de controle ambiental vinha sendo implantado a contento, com campanhas educativas, campanhas nas escolas, folhetos informativos, anúncios na mídia, entre outros. Além disso, foi recomendado a observar a implantação do programa nas próximas vistorias. Releva destacar que, durante a inspeção in loco não se observou nenhuma implantação do programa de controle ambiental. (Grifo acrescido) .
Ainda, conforme consta no PARECER TÉCNICO N°. 120-CG/2010/CGPR-11/DPRDT/SNPDT/MTur, de 30/07/2010, a Convenente deveria ter encaminhado o Termo de Referência para elaboração do Programa de Controle Ambiental para análise e aprovação deste Ministério. Além disso, o Programa deveria ter anuência do órgão ambiental competente.
Assim, tendo em vista o não encaminhamento e a falta de análise/aprovação do referido Termo de Referência por esta área técnica, recomenda-se a glosa desse item.
 (...) 
3.2.1.9 Projeto Executivo do Sistema
Conforme consta no PARECER TÉCNICO N°. 120-00/2010/CGPR-II/DPRDT/SNPDT/MTur, de 30/07/2010, a Convenente deveria ter encaminhado o Termo de Referência para elaboração do Projeto Executivo do Sistema para análise e aprovação deste Ministério. 
Assim, tendo em vista o não encaminhamento e a falta de análise/aprovação do referido Termo de Referência, recomenda-se a glosa desse item.
A partir dos apontamentos acima, o Parecer Técnico 004/2016 (peça 199) consignou:
 (...) Observou-se, por exemplo, a presença de água na rede coletora, a ausência de testes de operação na rede, a falta de interligação nas entradas e saída das estações elevatórias e o uso de materiais diferentes dos aprovados por este Ministério para a execução da obra. Tais falhas construtivas, juntamente com a não execução da ETE, contribuem para a falta de funcionalidade do sistema, visto que tanto a coleta e transporte do esgoto doméstico quanto o tratamento do efluente estão impossibilitados. Além disso, a inexistência de Licença de Instalação emitida pelo órgão ambiental inviabiliza a possibilidade de conclusão do sistema, logo não é provável que haja funcionalidade do sistema em momento futuro. (Grifo acrescentado) 
 (...) 
CONCLUSÃO
Tendo em vista o conteúdo ora versado, pode-se afirmar que a Prestação de Contas Final do Convênio 579/2007 - Implantação da 1ª etapa do Sistema de Esgotamento Sanitário de Porto Belo, apresenta ressalvas de ordem financeira.
R$ 110.644,50; o valor, referente ao canteiro de obras, representa o montante de recursos que não foram comprovados pela Convenente, e de acordo com o Parecer Técnico n° 083/2012 não foram apresentadas justificativas sobre os questionamentos;
R$ 178.000,00; o valor refere-se aos recursos repassados à empresa Longen Engenharia Ltda, pois não houve comprovação dos serviços prestados conforme Plano de Trabalho;
R$ 579.000,42; o valor refere-se ao saldo relatado no Relatório de Execução de Receitas e Despesas 1 (fl. 3891) ;
R$ 721,28; referente ao saldo apresentado na conta do Convênio, conforme extrato (fl. 3941) ;
R$ 9.179.475,76; referente aos motivos listados abaixo:
Glosa do item referente à travessia em ponte entre a EE02 e a EE03.
Glosa dos itens Programa de Controle Ambiental e Projeto Executivo tendo em vista o não encaminhamento, bem como, a falta de aprovação do Termo de Referência.
Impossibilidade de análise dos boletins de medição, visto que alguns se mostram de forma resumida, sem especificação dos trabalhos executados, além de existir boletins ilegíveis e, aqueles que apresentam informações, não indicam de forma correta o período, data e valor acumulado, impossibilitando a análise dos boletins de medições. Não é possível correlacionar os serviços aprovados no plano de trabalho com os boletins de medição.
As notas fiscais não apresentam referência aos serviços executados, não sendo possível identificar quais os serviços executados para cada nota fiscal.
Foram verificados diversos erros de execução, incluindo serviços e materiais executados de forma diferente do Projeto Aprovado, conforme pode ser comprovado no Relatório de Vistoria 09/2012.
R$ 612.890,18; referente à aplicação financeira utilizada sem a autorização deste Ministério;
Contudo, verifica-se pela análise da Licença Ambiental e dos documentos apresentados pelo Convenente que a obra não atinge seu objetivo, não há ganho social e não há funcionalidade técnica do sistema de esgotamento sanitário. Além disso, o processo não atende ao estabelecido pelo Acórdão 243/2009-TCU-Plenário.
Dadas as informações apresentadas, recomenda-se a reprovação da Prestação de com a restituição integral dos recursos repassados com o devido acréscimo financeiro.
 (...) 
Ausência de funcionalidade do objeto
A partir das constatações citadas nos itens acima, o MTur sugeriu a glosa das despesas em sua integralidade.
Concorda-se com o entendimento do concedente, confirmando-se a irregularidade técnica nos seguintes termos:
Irregularidade 1: ausência de funcionalidade do objeto, em face da não consecução dos objetivos pactuados no convênio descrito como "objeto: implantação da 1ª etapa do sistema de esgotamento sanitário de Porto Belo - SC", tendo em vista inexecução parcial e execução com falhas técnicas e/ou de qualidade, sem aproveitamento útil da parcela executada, não gerando, portanto, o benefício social esperado.
39.1.1. Faz-se necessária a conceituação de obra imprestável (pressuposto para imposição do débito integral) , devendo-se observar que a obra imprestável não se confunde com a mera inexecução do objeto, por se caracterizar pela impossibilidade de destinação do resultado parcial da obra numa atividade pública, conforme se destaca do Acórdão 2772/2010-TCU-Segunda Câmara (Acórdão 12120/2018-TCU-Segunda Câmara) . Quando não há conformidade entre o executado e o plano de trabalho aprovado, havendo ou não outras irregularidades técnicas, e, como consequência, o objeto torna-se imprestável ao uso pela população, devem os responsáveis serem condenados pelo valor total repassado (Acórdão 8989/2018-TCU-Primeira Câmara) . No caso concreto, o objeto do convênio descrito como "objeto: implantação da 1ª etapa do sistema de esgotamento sanitário de Porto Belo - SC" não pode ser aproveitado pela sociedade, tendo em vista as falhas técnicas e/ou de qualidade que o viciam, devendo o valor nele despendido ser considerado débito. 
39.1.2. Os trechos transcritos acima (itens 36.1 e 37) do relatório de vistoria 09/2012 e do parecer técnico 4/2016 evidenciam a inexecução parcial do objeto, além de falhas técnicas ou de qualidade, as quais impedem a funcionalidade do objeto e o consequente alcance dos objetivos alinhados.
Em termos de responsabilidade, como os recursos disponibilizados pela União foram geridos pelo Sr. Albert Stadler e como a vigência do convênio findou em 29/12/2012, ainda naquela gestão, não há como estender culpa a seu sucessor. Ademais, entende-se não ser possível juridicamente arrolar nenhum contratado, haja vista a citada ausência de eventuais planilhas dos serviços possivelmente inexecutados, com indicação das quantidades não realizadas, valores individuais e datas de pagamento.
Inexecução parcial e saldo não comprovado
O MTur glosou despesas referentes à fiscalização do contrato administrativo (R$ 178.000,00) paga à empresa Longen Engenharia Ltda, ao programa ambiental (R$199.941,14) , ao projeto executivo (R$221.289,00) , ao canteiro de obras (R$ 110.644,50) e ao item de serviço relativo à travessia em ponte entre a EE02 e a EE03, sob o entendimento de que faltou comprovação de sua execução. Contudo, o instaurador não juntou aos autos as planilhas de cálculo dessas impugnações e nem mesmo informou o marco inicial de sua cobrança.
O MTur também apontou um débito no valor de R$ 579.000,42, a título de saldo não comprovado, resultado da diferença entre o valor da despesa informado no relatório de execução (R$ 10.047.120,44) e o somatório das notas fiscais (R$ 9.468.120,02) . Todavia, os autos não contêm a prestação de contas final do convênio, as evidências dessa constatação e nem a eventual análise financeira das referidas contas, incluindo conciliação bancária da movimentação financeira dos recursos do convênio. Tais ausências não permitiu saber qual o real quantum dos rendimentos financeiros, se houve devolução de algum saldo de convênio, qual o exato valor de recursos federais utilizados na execução das obras e se existe nexo causal entre a movimentação financeira do dinheiro federal e as despesas declaradas.
Por tudo isso, e considerando as pendências de informações por parte do convenente, entendeu-se oportuna a realização de diligência ao Ministério do Turismo, para que encaminhe os elementos necessários à devida avaliação desses apontamentos, sem o prejuízo, perante a iminência da prescrição da pretensão punitiva, de realizar a citação adiante proposta.
 Em resposta à diligência, o MTur encaminhou a NOTA TÉCNICA 4/2021/CGAS/DIETU/GSNINFRA, datada de 13/5/2021 (peça 93) , com os seguintes esclarecimentos:
	Informa-se que ao rever os autos referente aos questionamentos deste Convênio 579/2007, notou-se que foram esgotadas todas as medidas administravas de análise, onde foi ponderado inclusive descumprimentos de acórdãos do próprio TCU (Tribunal de Contas da União) por parte da Convenente.
	Ademais, frisa-se que permanece ausente a apresentação das pendências técnicas que motivaram a reprovação da análise do Parecer de Prestação de Contas Final, os quais correspondem aos mesmos documentos solicitados pela demanda TCU/ SEPROC.
	Além disso, verificou-se nas vistorias realizadas e nos Pareceres de Análise de Prestação de Contas e de Reconsideração, o não cumprimento do objeto naquela oportunidade, motivo pelo qual se caracterizou como objeto sem funcionalidade e inservível ao uso que se destinava, não restando ao Gestor outra possibilidade que não fosse a reprovação da prestação de contas e consequente solicitação da devolução integral dos recursos repassados pelo MTur, para execução do objeto conveniado.
	Reforça-se, também, a impossibilidade da apresentação de planilhas de apuração dos débitos conforme solicitado no documento encaminhado pelo TCU, a saber: canteiro de obras, ponte entre EE02 e EE03 e do Programa de Controle Ambiental e Projeto Executivo, uma vez que, apesar de solicitados os esclarecimentos reiteradas vezes pelo Gestor, os serviços nunca foram apresentados de maneira detalhada, motivo pelo qual, também, influiu fortemente na decisão da Administração pela não prorrogação da Vigência contratual e posterior reprovação da prestação de contas.
	Por fim, esclarecemos, que o valor indicado no relatório de receita e despesa de R$ 579.000,42 (quinhentos e setenta e nove mil reais e quarenta e dois centavos) , se trata de saldo financeiro, conforme apresentado pela Convenente no anexo III da prestação de contas (fl. 3890 - SEI 72031.007694/2017-14) .
 Dessa forma, visto que os elementos adicionais trazidos pelo instaurador da TCE, por meio da NOTA TÉCNICA 4/2021/CGAS/DIETU/GSNINFRA, não sanam as pendências de informações requeridas e nem afastam as irregularidades apontadas na citação, e diante da revelia do gestor, entende-se dispensável aprofundar a análise no tocante à inexecução parcial e ao saldo não comprovado, eis que foram mantidas a não comprovação da boa e regular aplicação dos recursos em destaque e a ausência de funcionalidade da parcela executada do objeto, as quais absorvem todo o valor dos recursos transferidos.
Não comprovação da boa e regular aplicação dos recursos
 Conforme trechos acima citados do parecer técnico 083/2012 (peça 135) , a ausência das informações adiante impede conhecer a composição de todos os itens de serviços da planilha orçamentária final contratada, bem como aferir em campo as quantidades executadas e, por conseguinte, a comprovação da boa e regular aplicação dos recursos correspondentes:
a) ausência das composições dos itens que integram a planilha orçamentária;
b) ausência da nova planilha orçamentária com os dados ajustados e compatíveis com a planilha licitada. Ademais, alguns itens da planilha orçamentária trazem como unidades de medida "verba", "global" e "mês";
c) boletins de medição com dados ilegíveis, vários somente com o valor total da medição, sem a composição dos serviços, e outros não indicam de forma correta o período, data e valor acumulado, impossibilitando, assim, que sejam analisados, que se faça uso deles para aferir a execução física dos serviços e sua correlação com os serviços constantes da planilha orçamentária;
d) os boletins 6, 12 e 14 foram encontrados em duplicidade com valores divergentes, o que resulta numa diferença de valor de R$ 569.729,19 (peça 199) ;
e) as notas fiscais também não fazem referência aos boletins de medição;
f) o somatório das notas fiscais alcança R$ 9.468.120,26, enquanto o relatório de execução aponta um montante gasto de R$ 10.047.120,44.
 Nos termos dos arts. 70, parágrafo único, da Constituição Federal e 93 do Decreto-Lei 200/1967, quem administra dinheiro público deve comprovar sua regular aplicação, demonstrando o devido nexo causal entre o desembolso dos recursos e os comprovantes de despesas realizadas com vistas à consecução do objeto acordado; bem como é preciso que a documentação apresentada permita identificar o objeto e seus itens componentes, para fins de apuração da sua execução. Assim, além do dever de prestar contas, é imperioso que, com os documentos apresentados visando a comprovar o bom emprego dos valores públicos, seja possível constatar a execução física do objeto e que os valores foram efetivamente utilizados na parcela executada, de acordo com os normativos legais e regulamentares vigentes, sob pena da imputação de débito, com a presunção de que os recursos foram aplicados irregularmente. 
Nesse sentido, tem-se a Decisão 225/2000-TCU-2ª Câmara e o Acórdão 2419/2015-TCU-Plenário, que considera beneficiar a própria torpeza aprovar contas de gestor que omite informação necessária a comprovar a regular aplicação dos recursos.
Perante as várias informações pendentes e, ademais, considerando a revelia do gestor convenente, mostra-se apropriado manter nessa irregularidade todo o valor repassado, a contar de sua disponibilização.	 
Em se tratando de processo em que a parte interessada não se manifestou acerca das irregularidades imputadas, não há elementos para que se possa efetivamente aferir e reconhecer a ocorrência de boa-fé na conduta do responsável, podendo este Tribunal, desde logo, proferir o julgamento de mérito pela irregularidade das contas, conforme os termos dos §§ 2º e 6º do art. 202 do Regimento Interno do TCU. (Acórdão 2064/2011-TCU-Primeira Câmara (relator Min. Ubiratan Aguiar) , 6.182/2011-TCU-1ª Câmara (relator Min. Weber de Oliveira) , 4.072/2010-TCU-1ª Câmara (Relator Min. Valmir Campelo) , 1.189/2009-TCU-1ª Câmara (Relator Min. Marcos Bemquerer) , 731/2008-TCU-Plenário (Relator Min. Aroldo Cedraz) .
Dessa forma, o responsável Albert Stadler deve ser considerado revel, nos termos do art. 12, § 3º, da Lei 8.443/1992, devendo as contas serem julgadas irregulares, condenando-o ao débito apurado e aplicando-lhe a multa prevista no art. 57 da Lei 8.443/1992.
Prescrição da Pretensão Punitiva
Vale ressaltar que a pretensão punitiva do TCU, conforme Acórdão 1441/2016-TCU-Plenário, Relator Min. Benjamin Zymler, que uniformizou a jurisprudência acerca dessa questão, subordina-se ao prazo geral de prescrição indicado no art. 205 do Código Civil, que é de dez anos, contado da data de ocorrência da irregularidade sancionada, nos termos do art. 189 do Código Civil, sendo este prazo interrompido pelo ato que ordenar a citação, a audiência ou a oitiva do responsável.
 No caso em exame, não ocorreu a prescrição, uma vez que a irregularidade sancionada ocorreu em 10/5/2011, e o ato de ordenação da citação ocorreu em 19/2/2021.
CONCLUSÃO
 Em face da análise promovida na seção "Exame Técnico", verifica-se que o responsável Albert Stadler não logrou comprovar a boa e regular aplicação dos recursos, instado a se manifestar, optou pelo silêncio, configurando a revelia, nos termos do § 3º, do art. 12, da Lei 8.443/1992. Ademais, inexistem nos autos elementos que demonstrem a boa-fé do responsável ou a ocorrência de outras excludentes de culpabilidade.
Verifica-se também que não houve a prescrição da pretensão punitiva, conforme análise já realizada.
Tendo em vista que não constam dos autos elementos que permitam reconhecer a boa-fé do responsável, sugere-se que as suas contas sejam julgadas irregulares, nos termos do art. 202, § 6º, do Regimento Interno do TCU, com a imputação do débito atualizado monetariamente e acrescido de juros de mora, nos termos do art. 202, § 1º do Regimento Interno do TCU, descontado o valor eventualmente recolhido, com a aplicação da multa prevista no art. 57 da Lei 8.443/1992.
Por fim, como não houve elementos que pudessem modificar o entendimento acerca das irregularidades em apuração, mantém-se a matriz de responsabilização presente na peça 280.
PROPOSTA DE ENCAMINHAMENTO
 Diante do exposto, submetemos os autos à consideração superior, propondo ao Tribunal:
considerar revel o responsável Albert Stadler (CPF: XXX.057.469-XX) , para todos os efeitos, dando-se prosseguimento ao processo, com fulcro no art. 12, § 3º, da Lei 8.443/1992; 
julgar irregulares, nos termos dos arts. 1º, inciso I, 16, inciso III, alíneas b e c, da Lei 8.443/1992, c/c os arts. 19 e 23, inciso III, da mesma Lei, as contas do responsável Albert Stadler (CPF XXX.057.469-XX) , condenando-o ao pagamento das importâncias a seguir especificadas, atualizadas monetariamente e acrescidas dos juros de mora, calculadas a partir das datas discriminadas até a data da efetiva quitação do débito, fixando-lhe o prazo de quinze dias, para que comprove, perante o Tribunal, o recolhimento das referidas quantias aos cofres do Tesouro Nacional, nos termos do art. 23, inciso III, alínea "a", da citada lei, c/c o art. 214, inciso III, alínea "a", do Regimento Interno do TCU. 
		Débitos relacionados ao responsável Albert Stadler (CPF: XXX.057.469-XX) :
	Data de ocorrência
	Valor histórico (R$ 1,00) 

	9/7/2008
	3.392.331,97

	9/7/2008
	3.392.331,98

	10/5/2011
	2.000.000,00

Valor atualizado do débito (com juros) em 9/11/2021: R$ 23.649.803,62.
aplicar ao responsável Albert Stadler (CPF: XXX.057.469-XX) a multa prevista no art. 57 da Lei 8.443/1992 c/c o art. 267 do Regimento Interno do TCU, fixando-lhe o prazo de quinze dias, a contar da notificação, para que comprove, perante o Tribunal (art. 214, III, alínea "a", do Regimento Interno do TCU) , o recolhimento da dívida aos cofres do Tesouro Nacional, atualizada monetariamente desde a data do acórdão proferido por este Tribunal até a data do efetivo recolhimento, se paga após o vencimento, na forma da legislação em vigor;
autorizar, desde logo, a cobrança judicial das dívidas, caso não atendida a notificação, na forma do disposto no art. 28, inciso II, da Lei 8.443/1992;
autorizar também, desde logo, se requerido, com fundamento no art. 26, da Lei 8.443, de 1992, c/c o art. 217, §§ 1º e 2º do Regimento Interno do TCU, o parcelamento da (s) dívida (s) em até 36 parcelas, incidindo, sobre cada parcela, corrigida monetariamente, os correspondentes acréscimos legais, fixando-lhe o prazo de quinze dias, a contar do recebimento da notificação, para comprovar, perante o Tribunal, o recolhimento da primeira parcela, e de trinta dias, a contar da parcela anterior, para comprovar os recolhimentos das demais parcelas, devendo incidir, sobre cada valor mensal, atualizado monetariamente, os juros de mora devidos, no caso do débito, na forma prevista na legislação em vigor, alertando o responsável de que a falta de comprovação do recolhimento de qualquer parcela importará o vencimento antecipado do saldo devedor, nos termos do § 2º do art. 217 do Regimento Interno deste Tribunal; 
enviar cópia do Acórdão a ser prolatado à Procuradoria da República no Estado de SC, nos termos do § 3º do art. 16 da Lei 8.443/1992, c/c o § 7º do art. 209 do Regimento Interno do TCU, para adoção das medidas cabíveis; e
enviar cópia do Acórdão que vier a ser proferido ao Ministério do Turismo e ao responsável, para ciência;
informar à Procuradoria da República no Estado de SC, ao Ministério do Turismo e ao responsável que a presente deliberação, acompanhada do Relatório e do Voto que a fundamenta, está disponível para a consulta no endereço virtual https://www.tcu.gov.br/acordaos, além de esclarecer que, caso requerido, o TCU poderá fornecer sem custos as correspondentes cópias, de forma impressa; e
informar à Procuradoria da República no Estado de SC que, nos termos do parágrafo único do art. 62 da Resolução TCU 259/2014, os procuradores e membros do Ministério Público credenciados nesta Corte podem acessar os presentes autos de forma eletrônica e automática, ressalvados apenas os casos de eventuais peças classificadas como sigilosas, as quais requerem solicitação formal.
	É o Relatório.

não há.

Procurador Rodrigo Medeiros de Lima.

TOMADA DE CONTAS ESPECIAL. NÃO COMPROVAÇÃO DA REGULAR APLICAÇÃO DOS RECURSOS FEDERAIS REPASSADOS MEDIANTE CONVÊNIO. REVELIA. CONTAS IRREGULARES COM DÉBITO E MULTA. CIÊNCIA.

TOMADA DE CONTAS ESPECIAL (TCE)

Secretaria de Controle Externo de Tomada de Contas Especial.

Para a execução do Convênio 54001257200700579 (Siafi 598654) , tendo como objeto a "implantação da 1ª etapa do sistema de esgotamento sanitário do município de Porto Belo - SC", foram repassados recursos federais ao mencionado ente federativo, totalizando R$ 8.784.663,95, cuja regular aplicação não foi comprovada pelo responsável, tendo sido instaurado, pelo Ministério do Turismo, a presente Tomada de Contas Especial.
2.	Em síntese, foi anotada a seguinte irregularidade quanto à execução do convênio:
Ausência de funcionalidade do objeto, em face da não consecução dos objetivos pactuados no convênio descrito como "OBJETO: IMPLANTACAO DA 1ª ETAPA DO SISTEMA DE ESGOTAMENTO SANITARIO DE PORTO BELO - SC.", tendo em vista execução com falhas técnicas e/ou de qualidade, sem aproveitamento útil da parcela executada, não gerando, portanto, o benefício social esperado.
3.	Remetido o processo ao Tribunal, foi promovida a citação do ex-prefeito, Sr. Albert Stadler, que deixou transcorrer in albis o prazo regimental para o recolhimento do débito ou apresentação das alegações de defesa aptas a comprovarem a legalidade na aplicação dos recursos federais recebidos.
4.	Considerando a revelia do responsável (art. 12, inciso IV, § 3º, da Lei 8.443/1992) , a unidade técnica propõe, em resumo, o julgamento pela irregularidade das contas, com condenação em débito e aplicação de multa.
5.	A revelia, ante o dever de comprovar a boa e regular utilização dos recursos públicos recebidos, autoriza, desde já, o prosseguimento do processo.
6.	Com efeito, há jurisprudência pacífica no âmbito deste Tribunal no sentido de que, ex vi do art. 70, parágrafo único, da CF/88 e do art. 93 do Decreto-lei 200/67, o ônus de comprovar a regularidade integral na aplicação dos recursos públicos compete ao gestor, o que não ocorreu no presente caso, no qual o ex-gestor não se dignou a comparecer aos autos.
7.	Nesse passo, concordo com a instrução de mérito da unidade técnica, corroborada pelo MPTCU, a qual abordou, com bastante propriedade, todas as questões necessárias ao deslinde do feito, esgotando a análise da matéria e tornando desnecessária a adução de considerações adicionais.
8.	Sendo assim, acolho como razões de decidir os argumentos e conclusões oferecidos pela SecexTCE e, destarte, entendo que o Tribunal deve proferir julgamento pela irregularidade das contas do responsável, condenando-lhe ao pagamento do débito apurado, sem olvidar a necessidade de sancionamento de sua conduta, uma vez que, no caso em exame, não se operou a prescrição da pretensão punitiva, como comprovado nos autos.
9.	Em acréscimo, devem ser autorizados, desde já, o parcelamento do débito e a respectiva cobrança judicial, caso não atendida a notificação.
10.	Por fim, como alvitrado, faz-se necessária a remessa de cópia da deliberação a ser proferida ao órgão regional da Procuradoria da República no Estado de Santa Catarina, para as providências cabíveis, ex vi do § 7o, in fine, do art. 209 do Regimento Interno/TCU.
	Ante o exposto, VOTO por que seja adotada a deliberação que ora submeto ao Colegiado.
TCU, Sala das Sessões, em 19 de julho de 2022.
AROLDO CEDRAZ 
Relator